【裁判字號】    89,訴,435
【裁判日期】    900316
【裁判案由】    返還不當得利
【裁判全文】
臺灣花蓮地方法院民事判決  八十九年度訴字第四三五號
    原      告  丙○○
    訴訟代理人  葉源龍律師
    被      告  台灣中小企業銀行股份有限公司花蓮分公司
                          設花.
    法定代理人  乙○○    住花.
    訴訟代理人  甲○○    住台北市○○區○○街三十號十六樓
右當事人間請求返還不當得利事件，本院判決如左：
    主    文
被告應給付原告新台幣陸拾貳萬元及自民國八十七年十二月二十二日起至清償日止，
按週年利率百分之五計算之利息。
訴訟費用由被告負擔。
    事    實
甲、原告方面：
  一、聲明：如主文所示。
  二、陳述略稱：
    １、被告前以本院七十四年度訴字第三四六號民事判決（原證一）為執行名義，
        因查無財產可供執行，經本院民事執行處發給八十六年度執字第一五一六號
        債權憑證（原證二），嗣以該債權憑證聲請本院民事執行處以八十七年度執
        字四一五八號強制執行事件，核發執行命令二件（原證三），扣押原告在花
        蓮市第一信用合作社及中國國際商業銀行花蓮分行之存款。原告因被矇騙，
        誤以為被告執有合法之執行名義，為免存款遭繼續扣押執行，損失定期存款
        利息，不得已於八十七年十二月廿二日被迫向被告給付六十二萬元，有被告
        開立收據一紙（原證四）足憑。被告無法律上之原因受償六十二萬元後，旋
        即撤回執行，有本院民事執行處通知二件（原證五）可稽。原告為求救濟，
        乃對前揭被告據為執行名義之本院七十四年度訴字第三四六號民事判決，提
        起再審之訴，本院八十八年度再字第二號民事判決（原證六）雖判決原告勝
        訴，惟因該再審之訴與再審之要件不合，嗣經二審法院以八十八年度上字第
        一０二號民事判決（原證七），予以廢棄改判原告敗訴確定。茲因該二審判
        決理由第四項後段認為本院七十四年度訴字第三四六號民事判決之送達，可
        能不合法而未確定，原告據此而於八十九年一月十四日收受本院七十四年度
        訴字第三四六號民事判決正本，始知被告以原告未曾有之住所矇騙法院為一
        造辯論判決及公示送達予原告，足證原告於八十七年十二月廿二日向被告給
        付六十二萬元，係因被告施詐術所造成，為此，原告於八十九年一月十四日
        發現被騙後，即委請本件訴訟代理人於八十九年九月廿九日以雙掛號信函，
        向被告為撤銷意思表示之通知，有律師函一件（原證八）可證。
    ２、被告據為執行名義之本院七十四年度訴字第三四六號民事判決，經原告提起
        上訴後，業經二審法院以八十九年度上字第三十三號民事判決（原證九），
        關於原告部分廢棄發回本院，嗣經本院以八十九年度訴更字第三號民事判決
        （原證十），判決本件原告勝訴，並經二審法院以八十九年度上字第一七六
        號民事判決（原證十一）駁回對造之上訴確定。凡此在在足以證明被告前向
        原告受領前揭六十二萬元，其據為執行名義之民事判決，於執行時對原告部
        分尚未確定，原告因被詐欺而為給付，已撤銷其意思表示，且該民事判決亦
        經廢棄。改判對造敗訴確定，爰依不當得利之法律關係提起本訴。
  三、證據：提出七十四年訴字第三四六號判決、債權憑證一件、執行命令二件、收
            據、八十八年度再字第二號判決、八十八年度上字第一０二號判決、律
            師函、八十九年度上字第三十三號判決、八十九年度訴更一字第三號判
            決、八十九年度上字第一七六號判決影本為證。
乙、被告方面：
  一、聲明：原告之訴駁回。訴訟費用由原告負擔。
            若受不利判決，願供擔保准予宣告免受假執行。
  二、陳述：
    １、按原告丙○○於八十七年十二月中旬向被告陳明（即要約之提出）：就其擔
        任連帶保證人之債務（主債務人為游阿束即協記石藝行），同意清償借款本
        金、利息、違約金合計陸拾玖萬貳仟伍佰壹拾伍元及執行費貳仟零捌拾陸元
        中之陸拾貳萬元（殘餘本金柒萬貳仟伍佰壹拾伍元及自民國八十七年十二月
        二十三日起至清償日止之利息及違約金部分則暫時掛帳，另行商議再還。）
        ，被告則應撤回鈞院民事執行處八十七年度執字第四一五八號清償債務強制
        執行乙案，上開要約內容，經被告陳請共同債權人之財團法人中小企業保證
        基金同意後，向原告丙○○承諾而成立以代償為目的之執行契約，執行契約
        成立後，原告丙○○於受領被告承諾之意思表示後，即於八十七年十二月二
        十二日，為履行並實現執行契約之債務，而給付被告壹拾貳萬伍仟陸佰陸拾
        玖元（含執行費貳仟零捌拾陸元）及給付財團法人中小企業保證基金肆拾玖
        萬肆仟參佰參拾壹元（詳原被證四之電匯款項傳票影本），總計清償借款本
        金、利息、違約金合計陸拾玖萬貳仟伍佰壹拾伍元及執行費貳仟零捌拾陸元
        中之陸拾貳萬元（殘餘本金柒萬貳仟伍佰壹拾伍元及自民國八十七年十二月
        二十三日起至清償日止之利息及違約金部分則暫時掛帳。），同時被告亦依
        執行契約之相對債務，具狀撤回鈞院民事執行處八十七年度執字第四一五八
        號清償債務強制執行乙案，並出據代償證明書（詳被證二之代償收據影本）
        與原告丙○○。
    ２、本此緣由，被告及訴外人財團法人中小企業保證基金，本於上開合法有效之
        以代償為目的之執行契約，而受領原告丙○○之給付，並付出撤回執行及移
        轉債權之代價，則此一情形，自與民法第一百七十九條稱無法律上之原因而
        受利益，致他人受損害之不當得利，應返還其利益之構成要件不同。
  三、證據：提出計算明細之催收款項備查卡影本一份、代償收據影本一份、財團法
            人中小企業保證基金八七業管一字第八二二三八三號函影本乙份、電匯
            款項之傳票影本一份為證。
    理    由
一、本件爭執：原告丙○○與被告銀行八十七年十二月二十二日所訂立之契約，其內
              容為何？
    原告主張：係原告給付六十二萬元予被告，而由被告所開立之收據。是基於連帶
              保證人之地位而代主債務人為清償。
    被告抗辯：係原告以連帶保證人之地位與被告成立代償之執行契約。其契約內容
              包含原告代償訴外人游阿束（即協記石藝行）清償借款本金、利息、
              違約金合計陸拾玖萬貳仟伍佰壹拾伍元中之陸拾貳萬元（殘餘本金柒
              萬貳仟伍佰壹拾伍元及自民國八十七年十二月二十三日起至清償日止
              之利息及違約金部分則暫時掛帳。），被告同意撤回本院民事執行處
              八十七年度執字第四一五八號清償債務強制執行乙案，兩造間乃成立
              執行契約，隨後原告丙○○即據上開約定，於八十七年十二月二十二
              日，履行連帶給付之保證責任，代借款之主債務人協記石藝行清償給
              付被告六十二萬元，合意抵充計算至八十七年十二月二十二日止之利
              息及違約金共計四十四萬零四百二十九元，其餘十七萬九千五百七十
              一元則沖償本金十七萬七千四百八十五元及費用二千零八十六元，殘
              餘之帳欠本金尚七萬二千五百十五元（詳被證一之計算明細之催收款
              項備查卡），另行給付，被告依據執行契約，依約撤回本院民事執行
              處八十七年度執字第四一五八號清償債務強制執行乙案。
二、有關兩造所訂立之契約，其內容為何？從被告所提出之代償證明書，所記載之內
    容觀之，僅能證明被告確有受領新台幣六十二萬元之事實，除此之外，並未能證
    明如被告所稱之，雙方有由被告將其對訴外人游阿束（即協記石藝行）之借款債
    權移轉與原告之讓與合意存在，因此該代償證明書能否解釋為代償之執行契約，
    即有疑問。根據該代償證明書記載：「本分行借款戶協記石藝行應繳款項已由連
    帶保證人（第三人）丙○○代償新台幣六十二萬元收訖入帳無誤，此據。」，本
    件證明書實係原告給付六十二萬元予被告，而由被告所開立之收據。而非如被告
    所稱，包含債權讓與合意之代償執行契約。而探求契約當事人之真意，本應通觀
    契約全文，依誠信原則，從契約之主要目的及經濟價值等作全般之觀察（最高法
    院七四年台上字第三五五判決供參），足見原告所主張之基於連帶保證之地位而
    為清償為可信。
    按無法律上之原因而受利益，致他人受損害者，應返還其利益，雖有法律上之原
    因，而其後已不存在者，亦同；民法第一百七十九條定有明文。本件原告係因被
    告以本院七十四年度訴字第三四六號民事確定判決，認定原告為訴外人游阿束之
    連帶保證人，並據以聲請強制執行，扣押原告在金融機構之存款後，原告為免其
    存款遭繼續扣押，始與被告訂立契約，給付原告本息及執行費六十二萬元，惟被
    告據為執行名義之前揭判決，業經其後之確定判決予以廢棄，此為不爭之事實，
    被告答辯所主張之事實，即原告為訴外人游阿束向被告借款之連帶保證人之前提
    事實已不存在，則被告所受領之六十二萬元，自屬無法律上之原因而受有利益，
    致原告受有損害，且被告亦未舉證證明兩造訂立契約時，確有債權讓與之合意，
    從而原告依不當得利之法律關係，請求被告返還新台幣六十二萬元及自民國八十
    七年十二月二十二日（受領給付之日）起至清償日止，按週年利率百分之五計算
    之利息，洵屬正當，應予准許。
三、關於被告抗辯，本院認為無由採信之處：
  １、關於原告主張所以代償六十二萬元，係因被告為詐欺行為所致，而被告則抗辯
      原告所為之代償給付，為自願性之給付，無被告詐欺行為之要素介入其內，且
      依民法第九十三條第一項之規定，原告若主張上開之執行契約，係因被詐欺而
      為意思表示者，其撤銷應於發現詐欺終止後，一年內為之，原告係於民國八十
      八年六月間，對本院七十四年度訴字第三四六號第一審民事確定判決，提起再
      審之訴，則八十八年六月應即是原告發現詐欺終止之時點，詎原告遲至八十九
      年九月二十九日，始委請律師向被告為撤銷系爭執行契約所為代償給付之意思
      表示，依上開詐欺意思表示之除斥期間規定，原告因除斥期間之經過，其撤銷
      權已因未於一年內行使而消滅，則原告提起本件訴訟即難謂為適法云云。
      惟查：
      按因被詐欺而為意思表示，表意人得撤銷其意思表示，此項撤銷權之行使，應
      於發現詐欺後一年內為之。民法第九十二條第一項前段、第九十三條前段分別
      定有明文。原告雖於民國八十八年六月間，對本院七十四年度訴字第三四六號
      第一審民事確定判決，提起再審之訴，但此時原告尚未發現被告之詐欺行為，
      而係因該再審之訴之第二審判決理由第四項後段認為本院七十四年度訴字第三
      四六號民事判決之送達，可能不合法而未確定，原告據此而於八十九年一月十
      四日收受本院七十四年度訴字第三四六號第一審民事判決正本後，始知被告以
      原告未曾有之住所矇騙法院為一造辯論判決及公示送達於原告，原告於發現被
      告之詐欺行為後，即委請律師於八十九年九月二十九日，以雙掛號律師函，向
      被告為撤銷意思表示之通知，此律師函一件（原證八）可資為證，綜上所述，
      原告於行使撤銷權時，其一年之除斥期間尚未經過，被告之抗辯顯不足採。
      更何況，本院認定被告所受領之六十二萬元僅為清償受領，是基於原告為連帶
      保證人之地位而為之受領，誠如該代償證明書記載：「本分行借款戶協記石藝
      行應繳款項已由連帶保證人（第三人）丙○○代償新台幣六十二萬元收訖入帳
      無誤，此據。」為單純之清償契約（約定部分清償之契約），自與被告所謂之
      自願給付有違。原告之所以要清償六十二萬元是緣於負連帶保證責任之確定判
      決，而該判決是因為被告以原告未曾有之住所矇騙法院為一造辯論判決及公示
      送達於原告而致之（本院七十四年度訴字第三四六號第一審民事判決），勘見
      被告行使詐術而獲取勝訴判決而主張強制執行，應無疑義。
  ２、被告抗辯，依民法第一百八十條第三款之規定，因清償債務而為給付，於給付
      時明知無給付之義務者，不得請求返還。
      經查：
      本條之立法意旨係指，給付人於清償時明知無給付義務，而猶任意給付，即為
      因自己所為無意義的行為而受損害，法律即無保護必要，故不得請求返還，假
      設給付係非任意為之，例如為避免假處分、假扣押或其他強制執行而為給付，
      亦即因不得已之事由而為之給付自無不許其請求返還之理由。被告係以前揭判
      決為執行名義查封原告在金融機構之存款，既為被告所自認，而原告以為該執
      行名義係確定判決，具有合法之執行力，為免存款遭繼續扣押執行，喪失定期
      存款利息，始支付被告六十二萬元，其目的僅在於促使被告撤回強制執行，足
      證原告前向被告所為給付，非出於自願，亦非明知無給付之義務，被告據此主
      張原告不得請求返還，即非有理。
  ３、被告抗辯訴外人游阿束（即協記石藝行）於七十三年三月三十日向被告借款二
      筆（分別為五萬元及二十萬元）共二十五萬元，其損失係由財團法人中小企業
      保證基金分攤八成（上開鈞院民事執行處八十七年度執字第四一五八號清償債
      務強制執行乙案之執行發動，亦係由財團法人中小企業保證基金，函命為之-
      被證三），原告丙○○依上開所成立之執行契約所代償之六十二萬元之給付，
      其中之四十九萬四仟三佰三十一元乃由被告轉撥償還該基金受領（詳證物四之
      電匯款項之傳票），為此，即令原告丙○○之不當得利請求權或屬存在，則原
      告丙○○亦僅得於一十二萬五千六百六十九元之範圍內，訴請被告給付，要不
      容原告丙○○於超越上開範圍外，訴請被告給付六十二萬元之本息，原告所為
      之請求，難謂適法云云。
      但查：
      受領人主張所受利益不存在時，應就此事實負舉證責任，被告並未舉證證明其
      與財團法人中小企業保證基金間之法律關係為何？為何其中之四十九萬四千三
      百三十一元須轉撥償還予財團法人中小企業保證基金？且利益之原形雖不存在
      而實際上受領人所獲財產總額之增加，現尚存在時，不得謂利益已不存在。被
      告縱如其所述，將六十二萬元中之四十九萬四千三百三十一元交給財團法人中
      小企業保證基金，此亦為被告與財團法人中小企業保證基金間之法律關係，且
      被告亦受有免除債務之利益，自難謂其所受利益不存在，被告據此主張原告丙
      ○○亦僅得於一十二萬五千六百六十九元之範圍內請求被告返還不當得利，即
      非有理。
四、因本案之爭點在於原告因認連帶保證責任而清償債務，事後該連帶保證經確定判
    決認定係不存在，被告受領之清償自屬不當得利，相關事證已臻明確，兩造其餘
    陳述及所提之證據，均無庸再予審酌，就此敘明。本件原告並未聲請供擔保准予
    宣告假執行，被告聲明請准供擔保免為假執行，容有誤會，併予說明。
五、據上論結：本件原告之訴為有理由，依民事訴訟法第七十八條，判決如主文。
中      華      民      國    九十      年      三      月      十六    日
                                        臺灣花蓮地方法院民事庭
~B法      官  陳心弘
右正本証明與原本無異。
如對本判決不服，應於送達後廿日內，向本院提出上訴狀（應抄附繕本）。
~B法院書記官  童瑞月
中      華      民      國    九十      年      三      月    二十一    日

司法院資訊處製作；財團法人民間司法改革基金會備份。
